【裁判字號】    98,上訴,2947
【裁判日期】    981113
【裁判案由】    過失致死
【裁判全文】
臺灣高等法院刑事判決                98年度上訴字第2947號
上  訴  人  臺灣宜蘭地方法院檢察署檢察官
上  訴  人
即  被  告  甲○○
選任辯護人  楊德海律師
上  訴  人
即  被  告  乙○○
選任辯護人  陳倉富律師
上列上訴人因被告過失致死案件，不服臺灣宜蘭地方法院98年度
訴字第105號，中華民國98年6月9日第一審判決（ 起訴案號：臺
灣宜蘭地方法院檢察署97年度偵字第1814號），提起上訴，本院
判決如下：
    主  文
上訴駁回。
    事  實
一、甲○○、乙○○均係宜蘭縣羅東鎮○○路132號「 羅東鎮立
    養護所」領有合格證照之照顧服務員，為從事業務之人。該
    養護中心代表人朱桂英及陳英詔（均經檢察官另為不起訴處
    分）於民國95年9月30日與游均何（係11年4月21日出生）之
    家屬丙○○簽立「長期委託養護契約書」及委託契約住民約
    束同意書，而因病人游均何有傷害自己或他人之行為，且屢
    有跌倒情事，雙方約定經醫師診斷評估有安全顧慮之虞時，
    上開養護所在生命安全優先前提下，並依使用約束物品準則
    ，得逕行必要約束。詎甲○○、乙○○依上開契約，應注意
    ，能注意以最適當之方式妥善照顧及約束游均何，且依當時
    情形，並無不能注意情事，竟疏未注意，於96年8月2日上午
    10時30分許巡房時至11時30分止，雖將躺在床上之游均何以
    胸約約束，但未以最適當之方式約束好即行離去，致游均何
    輕易掙脫突然起床跌倒，因而撞及頭部，受有外傷性硬腦膜
    下出血、蜘蛛腦膜下出血、顱骨骨折及頭皮撕裂傷等傷害，
    嗣經送醫急救，仍於同年8月5日15時35分急救無效宣告死亡
    。
二、案經丁○○訴由臺灣宜蘭地方法院檢察署檢察官偵查起訴。
    理  由
壹、證據能力部分：
    本院認定犯罪事實之各項證據之證據能力，被告及辯護人於
    言詞辯論終結前，均未聲明異議，該等證據已經本院於審理
    時逐一提示予被告及辯護人表示意見，本院審酌該等證據之
    取得過程並無瑕疵，與本案待證事實間復具有相當之關聯性
    ，以之為本案證據並無不當，自得採為本件認定事實之基礎
    。
貳、實體部分：
一、訊據被告甲○○、余秀青固坦認其等於當日負責看護被害人
    游均何，且游均何是日因跌倒撞及頭部死亡等情不諱，惟均
    矢口否認有過失致死犯行，並均辯稱：被告等係依正確標準
    之程施以胸約後始離開病房，本件純因被害人游均何自行掙
    脫胸約之約束，下床自行行走後跌倒，並非因胸約脫落而逕
    自床上跌落受傷致死。又被告等尚需照顧其他病人，根本無
    法全程照護被害人游均何，其等施以胸約後離去，並無過失
    云云。經查：
  (一)前開養護中心代表人朱桂英及陳英詔於95年 9月30日與游均
    何之家屬丙○○簽立「長期委託養護契約書」及委託契約住
    民約束同意書，而因病人游均何有傷害自己或他人之行為，
    且屢有跌倒情事，雙方約定經醫師診斷評估有安全顧慮之虞
    時，上開養護所在生命安全優先前提下，得依使用約束物品
    準則，逕行必要之約束等情，為告訴人家屬戊○○於原審所
    自承（見原審卷第63頁），並有「長期委託養護契約書」及
    委託契約住民約束同意書在卷為憑（見相字卷第179頁至190
    頁），是以被告等任職於養護中心，依前開契約及其職務，
    即有施予適當約束之注意義務。參以被告甲○○於偵查中自
    承：「（游均何身體狀況）失智老人，行動不便，但他很喜
    歡走動，意識不太清楚，他有時會忘記自己行動不便會想走
    路，故有預防性約束，避免他自行起來，包括在坐輪椅及躺
    在床上時 」等語（見偵查卷第176頁）及證人即養護院副院
    長陳英詔醫師於原審中證述：「（問：當時為何有需要實施
    ？）失智症會越來越退化…他們沒有辦法自己評估是否處於
    危險環境，所以我們才要實施胸約約束。」等語自明。
  (二)被告等均為領有合格證照之照顧服務員，並於當日負責照顧
    被害人游均何，而被害人游均何確因跌倒頭部受有外傷性硬
    腦膜下出血、蜘蛛腦膜下出血、顱骨骨折及頭皮撕裂傷等傷
    害，嗣經送醫急救後宣告死亡等情，業據被告等坦認在卷，
    核與告訴人丁○○、戊○○指述之情節相符，並有法務部法
    醫研究所法醫理字第0960003552號函及所附鑑定報告書、長
    期委託養護契約書、相驗屍體證明書、相驗照片、檢驗報告
    書、財團法人羅許基金會羅東博愛醫院羅博醫字第20070801
    22號函、排班表、給藥紀錄單、診斷證明書、現場照片在卷
    可稽，足見被害人游均何係在被告等照顧下意外死亡。
  (三)按失智老人於臨床上如何使用約束一節，雖屬個案醫療專業
    判斷事項，並無主管機關所訂標準作業程序，但被告等明知
    被害人係一患有失智症之老人，為防範其跌倒可能，本於其
    職務即應施予適當約束始能離去，以避免被害人因有上開自
    主行動情形，徒生不必要危險，乃竟容使被害人任意掙脫走
    動而跌傷死亡，自有過失。
  (四)被告等雖辯稱：其等已依正確標準之程施以胸約後始離開病
    房，本件係被害人游均何自行鑽出胸約約束帶，致跌倒身亡
    等語，並提出胸約預防性約束操作方式示範光碟，由原審勘
    驗製作筆錄（見原審卷第60頁筆錄），暨提出「羅東鎮立養
    護所」約束處理技術原則（見本院卷），且證人陳英詔於原
    審證述：「（問：光碟中所顯示的胸約方式，是否是標準的
    胸約方式？）…以這種來說也是標準的方式。」、「（問：
    游均何依事發前狀況，他有無能力自行解開？）我認為游均
    何沒有能力去解開。」等語（見原審卷第 72-73頁筆錄），
    但依被告甲○○於偵查中陳稱：「（問：游均何身體狀況如
    何？）…意識不太清楚，他有時會忘記自己行動不便會想走
    路…」等語；證人陳英詔於原審證述：「（問：當時為何有
    需要實施？）…他們沒有辦法自己評估是否處於危險環境，
    所以我們才要實施胸約約束。」；「（問：有無其他方法防
    止住民跌倒？）這是全國性的問題，全國都沒有辦法拿捏好
    自由活動和適當約束間的平衡點。」等語，足見被害人游均
    何係一失智老人，無從判斷行為危險性，並於行止上適切因
    應，此乃賦予照護人員施予預防性約束等職務上義務之目的
    所在，而此等預防性約束本以在無礙於受約束人身體健康狀
    況下，足以抑制其具風險性之行動自由，始合其要求，故被
    告等如依其等所述之標準程序實施胸約，被害人游均何自不
    可能於受有「適當」胸約約束之狀況下掙脫，足見被告等並
    未依「適當」方式實施胸約，前開勘驗筆錄內容及證人陳英
    詔之證詞，自不足據為有利於被告等之認定。被告等自無從
    以被害人游均何係自己鑽出約束帶，始生跌倒死亡結果為由
    ，卸卻其身為合格照護人員應盡之職責，核其所辯，委無足
    採。
  (五)被告等雖另辯稱：其等尚需照顧其他病人，根本無法全程照
    護被害人游均何，其等施以胸約後離去，並無過失云云。惟
    查：被告等即令需照顧其他病人，亦應將被害人之胸約處理
    至適當狀態，或設法以其他方式看顧被害人，避免被害人有
    上開自主行動情形，致生不必要危險，乃竟未如此，逕行離
    去，要難解其等過失罪責。
  (六)綜上所述，被告等明知被害人係一患有失智症之老人，為防
    範其跌倒可能，依上開契約，本於其職務應注意能注意施予
    適當約束妥善照顧及約束被害人，且依當時情形，並無不能
    注意情事，竟未能注意，疏於防範，致被害人得掙脫而跌倒
    死亡，被告等就本件事故發生，實有過失。又被告之過失行
    為，與被害人死亡之結果間有相當因果關係，本件事證明確
    ，被告等業務過失致死之犯行，均堪認定。
二、被告等均係羅東鎮立養護所之領有合格證照之照顧服務員，
    為從事業務之人，其等因業務過失致人於死，核其等所為，
    均係犯刑法第276條第2項之業務過失致人於死罪。
三、原審因依刑法第276條第1項、第 41條第1項前段各規定，於
    審酌被告均為專業之看護人員，於照護被害人過程中未能妥
    善實施胸約約束，致被害人掙脫而跌倒死亡，兼衡其等過失
    程度、智識程度、生活狀況、犯罪所生危害及犯後態度等一
    切情狀，分別量處有期徒刑 5月，並諭知如易科罰金，以新
    臺幣1千元折算1日。核其認事用法，尚無違誤，量刑亦甚允
    洽。被告上訴意旨略以：其等對被害人游均何實施照護攸關
    事項均按標準作業程序，措施並無不當，原審認定其等有業
    務上過失，尚嫌速斷云云；公訴人上訴意旨略以：被告自警
    詢、偵查迄審理時，均矢口否認有業務過失犯行，且犯罪後
    未與被害人家屬達成和解，原審量刑過輕，不足收儆懲之效
    ，難謂公允，且被告等於意外當天，究有無對被害人實施胸
    約約束，其實施胸約約束之方式是否適當，導致被害人輕易
    掙脫，自行鑽出，攸關被告等過失程度是否重大，原判決就
    此項論斷被告等責任程度所據事證，未能深入釐清，傳喚被
    告等及養護中心代表人朱桂英及陳英詔，亦有未洽云云。惟
    查：本件尚乏事證證明被告等於意外當天，未對被害人實施
    胸約約束，且本院認定被告等就被害人游均何實施預防性約
    束為不適當，因認被告等有上開過失，已如前述，要難容由
    公訴人再行爭執，且亦無再行傳喚被告等及前開證人之必要
    。另按量刑之輕重，係屬事實審法院得依職權自由裁量之事
    項，苟已斟酌刑法第57條各款所列情狀，而未逾越法定刑度
    ，不得遽指為違法。查原判決就被告犯罪情節，已在事實欄
    明白認定及於理由欄詳加論斷，並敘明審酌被告之品行、智
    識程度、生活狀況、犯罪手段及所生危害等一切情狀，量處
    有期徒刑 5月，並諭知如易科罰金以新臺幣1千元折算1日，
    就刑罰裁量職權之行使，並未逾越法律規定之範圍，且被告
    等固因資力不佳，於犯罪後未能與被害人家屬達成和解，但
    衡諸其等受僱他人，屬經濟弱勢者，因養護所人力欠足，於
    照護時力有未逮，過失程度並非重大，原審審酌被告等犯罪
    一切情狀，量處上開刑期，尚無濫用權限之情形，自屬適法
    。被告等提起上訴，辯稱並無過失，委無足取，公訴人上訴
    意旨，指摘原判決量刑過輕，且未釐清被告等過失責任程度
    云云，亦屬空言，本件上訴，均為無理由，胥予駁回。
據上論斷，應依刑事訴訟法第368條，判決如主文。
本案經檢察官吳茂松到庭執行職務
中    華    民    國    98    年    11    月    13    日
                  刑事第五庭  審判長法  官  高明哲
                                    法  官  林洲富
                                    法  官  劉秉鑫
以上正本證明與原本無異。
如不服本判決，應於收受送達後10日內向本院提出上訴書狀，其
未敘述上訴之理由者並得於提起上訴後10日內向本院補提理由書
（均須按他造當事人之人數附繕本）「切勿逕送上級法院」。
                                    書記官  張美華
中    華    民    國    98    年    11    月    13    日
附錄：本案論罪科刑法條全文
中華民國刑法第276條
（過失致死罪）
因過失致人於死者，處2年以下有期徒刑、拘役或2千元以下罰金
。
從事業務之人，因業務上之過失犯前項之罪者，處5年以下有期
徒刑或拘役，得併科3千元以下罰金。


司法院資訊處製作；財團法人民間司法改革基金會備份。
